【裁判字號】    98,訴,198
【裁判日期】    980820
【裁判案由】    民用航空法
【裁判全文】
臺北高等行政法院判決
                                       98年度訴字第198號
                              .
原      告  遠東航空股份有限公司
法定代理人（即重整人）
            丙○○即RAY .
            甲○○
            富理門管理顧問股份有限公司
上      一
法定代理人  蔡慧玲
訴訟代理人  陳丁章  律師
被      告  交通部民用航空局
代  表  人  李文龍（局長）住同上
訴訟代理人  柯莉娟律師
上列當事人間因民用航空法事件，原告不服交通部中華民國97年
11月18日交訴字第0970047537號訴願決定，提起行政訴訟。本院
判決如下：
    主  文
原告之訴駁回。
訴訟費用由原告負擔。
    事實及理由
壹、程序事項：原告起訴時之法定代理人為黃劍輝，嗣因原告經
    臺灣臺北地方法院以民國98年4 月30日98年度整抗字第1 號
    裁定准予重整，選派甲○○、乙○○及富寓投資股份有限公
    司為重整人，經本院裁定重整人甲○○、乙○○及富寓投資
    股份有限公司三人，續行訴訟（見本院卷第110 頁）；又因
    原任重整人乙○○、富寓投資股份有限公司經臺灣臺北地方
    法院於98年6 月15日以98年度整字第1 號裁定解任其重整人
    之職務，選派丙○○（即RAY CHUNG ）、富理門管理顧問股
    份有限公司為重整人（見本院卷第130 頁）。並經丙○○（
    即RAY CHUNG ）、甲○○及富理門管理顧問股份有限公司先
    後依民事訴訟法第176 條具狀聲明承受訴訟，應予准許。
貳、事實概要：緣原告因財務問題衍生：經理人遲未補派、航空
    器及發動機遭所有人通知禁用，致機隊運能不足、取消部分
    航班並變更起飛時間及積欠員工薪資等營運缺失，被告遂依
    民用航空法第57條規定，以97年5 月7 日空運計字第097001
    3814號函請原告於文到10日內，（一）指派經理人。（二）
    解決相關租賃合約糾紛，並應研提航班異動時之消費者權益
    保護措施。（三）就短期內所需之穩定現金來源，提出具體
    可行之解決方案。（四）解決積欠員工薪資問題，避免員工
    情緒不穩，影響公司正常運作及飛航安全。惟原告屆期除指
    派副總經理方南海代理總經理外，其餘缺失均未改善（此部
    分經被告機關另案裁處新臺幣300 萬元罰鍰），且原告未依
    規定程序申請核准，即逕自於97年5 月12日對外宣布暫時停
    止營業，被告機關復以97年5 月23日空運計字第0970014786
    3 號函請原告就前揭要求改善事項於97年6 月2 日前完成改
    善，惟原告屆期仍未改善（此部分經被告機關另案裁處自97
    年6 月11日起停止原告5 條國內定期航線之營業），原處分
    機關再以97年6 月5 日空運計字第00000000002 號函請原告
    就前揭要求改善事項於97年6 月15日前完成改善，原告固以
    97年6 月16日總字第0970508 號函陳報相關處理情形，惟被
    告機關認原告對於其要求改善事項，無法提出於期限內已完
    成改善之具體事證，違反民用航空法第112 條第1 項第6 款
    規定，遂以97年6 月18日空運計字第0970018241號函請原告
    於97年6 月23日前陳述意見，原告於97年6 月23日提出陳述
    ，被告機關於報請交通部核准後，以97年7 月24日空運計字
    第0970021626號函，裁處自97年7 月24日起停止原告全部國
    際定期航線之營業。原告不服，提起訴願亦遭駁回，遂提起
    本件行政訴訟。
參、本件原告主張：
一、本件訴願機關駁回原告訴願，無非以原告未能依被告97年6
    月15日空運計字00000000002 號函之要求，於97年6 月15日
    前完成改善，而原告未依限改善之事實明確，被告乃以97年
    7 月24日空運計字第0970021626號函，裁處自97年7 月24日
    起停止原告全部國際定期航線，而被告所為上開裁處之決定
    ，係以原告未改善下列事由為據：(一)儘速指派代理人。(二)儘
    速解決相關租賃合約糾紛，並應研提航班異動時之消費者權
    益保護措施。(三)儘速提出具體可行之解決方案，穩定之現金
    來源，以支應每日營業所需費用。(四)儘速解決積欠員工薪資
    問題，避免員工情緒不穩，影響公司正常運作及飛航安全。
二、惟原處分機關所述之上開應行改善之事項，業已獲得重大之
    改善，茲分述如下：
  (一)原告就儘速指派經理人一事業於97年5 月23日間指派原任職
    於長榮航空，後轉任原告公司董事長特助之蔡家儒先生，代
    理總經理一職，此有原告公司之人事通報公文可稽（原證一
    ），是以，上開第一項之缺失業已獲得改善。
  (二)有關解決相關租賃合約糾紛及研提航班異動時消費者權益之
    保護措施一事，原告已分別與飛機引擎及相關零件之出租人
    數次協商，目前出租人並無任何具體之法律行動，至於航班
    異動時之消費者權益保護措施，因原告已於97年5 月13日暫
    時停止營業，並於5 月13日至5 月17日將滯留在外之旅客載
    回，對消費者之權益已善盡保護之責，而原告現今並無航班
    飛行，因而自無因航班異動而產生消費者權益受損發生之可
    能，原處分書所指之上開缺失，業已因原告公司情況改變而
    獲得有效抒解或已不復存在。
  (三)就提出穩定現金來源以支應每日所需費用方案一事，原告已
    於97年2 月間向台灣台北地方法院聲請重整，並於該案審理
    中依重整法院之命，積極配合提出由全球知名之資誠會計師
    事務所蕭金木會計師所提出之財務報告書，以及重整審理法
    院指定之施中川及羅芳蘭兩名檢查人所完成之檢查報告，並
    獲裁定准予重整。
  (四)台灣台北地方法院檢察署已於97年8 月14日就原告之前董事
    長崔湧及總經理陳尚群及吳勇璋等人依背信罪提起公訴，總
    計其侵占原告公司之資產達6 億餘元，就上述三人虧空原告
    公司之行為，原告業已委請律師就此三人分別代表之中華開
    發股份有限公司及南山人壽有限公司提出民事連帶賠償責任
    之追償動作。此外，為保全原告就上述三人將來之求償可能
    性，台灣台北地方法院民事庭更於97年8 月27日裁定就上述
    三人所有之資產為緊急處分，以確保原告日後之求償，就此
    部分，原告亦已委請律師就此三人之財產，聲請假扣押，足
    證，原告現已積極保護公司債權。
  (五)又原告於97年7 月間由前立委黃劍輝先生擔任原告董事之後
    ，積極洽詢相關投資人，便於97年6 月30日通過之新台幣50
    億私募普通股現金增資案。原告並於重整審理案中就募集資
    金部分已提出50億股之「股權認募協議預約書」、馬來西亞
    商亞航有限公司之協助聲請人改善營運計畫草案、創惠股份
    有限公司之代表人及最大股東乙○○所出具之投資意向書及
    檢附USB 銀行所出具之3500萬之存款證明及第三人陳宗基之
    投資意向書，此有前述地院裁定內容可稽。
  (六)有關積欠員工薪資之問題，原告自黃劍輝先生擔任董事後，
    即積極安撫員工情緒，並於97年8 月25日在有限之現金資源
    下發放半個月薪資外，日前亦協助員工從墊償基金中取得6
    個月之積欠工資，並依法資遣員工，亦回聘部分員工，目前
    回聘之員工亦正常至公司上班，此觀員工代表亦向台灣台北
    地方法院提出重整聲請案，即足明瞭。是原告員工目前已因
    情事變更而無情緒不穩，進而影響公司運作之疑慮。
三、原處分認定事實，不依證據，應予廢棄：
  (一)觀諸民用航空法第112 條第1 項所定之處罰，究竟應以罰鍰
    為之？或是處以停止營業？其間之差異即在「是否情節重大
    」。惟查，先前在被告認定原告未依97年5 月7 日空運計字
    第0970013814號函，限期完成改善之情況下，已先做成裁處
    原告300 萬元罰鍰之處分，其後，再以「相同（違法）事實
    」做成97年6 月20日空運計字第0970018790號函處分（暫停
    國內五條航線等），則被告做成本次處分實係針對「相同（
    違法）事實」，卻未說明何以認為「情節重大」，本次處分
    所稱之「情節重大」與97年6 月20日空運計字第0970018790
    號函處分停止國內五條航線時所謂之「情節重大」是否相同
    ？均未交代，可見原處分認定事實，恐有不依證據之違法。
  (二)原處分有不為裁量之裁量瑕疵，應予廢棄：授與行政機關裁
    量權之意義即在於，行政機關於適用法律對具體個案作成決
    定時，得按照個案情節，在法律劃定之範圍內擁有相當的自
    由決定權限。裁量權並非全無限制之自由或任意為之，行政
    機關行使裁量時，必須受法律授權目的之拘束，而且必須與
    個案情節有正當合理之連結，否則即屬裁量瑕疵，行政行為
    亦因此違法。
  (三)經細觀本件被告之原處分關於何以認定原告構成民用航空法
    第112 條所稱之「情節重大」乙節，似有恣意誤用判斷餘地
    之嫌。蓋，被告前以97年5 月7 日空運計字第0970013814號
    函，限期通知原告於文到10日內指派經理人解決相關租賃合
    約糾紛，並應研提航班異動時之消費者權益保護措施。就短
    期內所需之穩定現金來源，提出具體可行之解決方案。解決
    積欠員工薪資問題，避免員工情緒不穩，影響公司正常運作
    及飛航安全，嗣後經被告陳報改善狀態，則經被告認定原告
    除已指派副總經理方南海代理總經理外，其餘缺失均未於期
    限內完成改善，違反民用航空法第112 條第1 項第6 款規定
    ，乃裁處原告300 萬元罰鍰在案。然被告再次做成本件「停
    止全部國際航線」之原處分時，仍基於前開相同之「事實狀
    態」，何以此時此刻卻認定該相同之「事實狀態」為「情節
    重大」？並無任何說明，不無恣意濫用判斷餘地之嫌。2.被
    告前亦以「情節重大」為由，以97年6 月20日空運計字第09
    70018790號函處分原告停止國內五條航線等，究竟前開處分
    之所謂「情節重大」與本次處分之「情節重大」又有何不同
    ？亦或是同一？不無疑義。3.除此之外，原處分並無隻字片
    語論及原告行為違反義務之程度，更遑論明確具體釋明其行
    為程度與「停止全部國際航線」處分間之比例關係（為何不
    是停飛一條航線、二條航線或三條航線等而是全部），而且
    ，即便被告訂有「民用航空器所有人使用人暨航空人員違反
    民用航空相關法規量罰標準表」（96年6 月1 日民用航空局
    企法發字第0033號令最新修正），但其獨漏類同本件事實之
    處理情形，也未提出被告向來對類似案件處份之標準何在，
    難認其業為裁量。是以，被告裁處原告「停止國內五條航線
    」之處分，不無前述「不為裁量」或「裁量濫用」之裁量瑕
    疵情形，且原告違反義務之行為程度與停止全部國際航線之
    營業等間之比例關係，並未據被告說明，則其裁量權之行使
    亦有違反比例原則之虞，而有濫用權力之違法，是原處分應
    予廢棄（鈞院90年度訴字第4789 號判決要旨參照）。
四、原處分違反「一行為不二罰原則」應予廢棄：
    按所謂「一行為不二罰原則」為我國行政罰上之重要原則。
    被告就相同之違法事實，被告前業以97年5 月7 日空運計字
    第0970013814號函，限期通知原告於文到10日內改善，嗣後
    雖經被告陳報改善狀態，則仍經被告認定原告除已指派副總
    經理方南海代理總經理外，其餘缺失均未於期限內完成改善
    ，依民用航空法第112 條第1 項第6 款規定，裁處原告300
    萬元罰鍰在案。旋以97年6 月20日空運計字第0970018790號
    函處分停止國內五條航線等。現就同一之「違法事實」，再
    度做成原處分，係對「違法狀態之延續」為處分，並非對「
    另一違法事實」為處分，不無違反「一行為不二罰原則」。
五、原處分違反「比例原則」應予廢棄：
  (一)本件原處分之內容，其乃以停止原告全部國際航線之營業等
    節為「手段」，但諸此作法顯然無助於達到最初（部分違法
    狀態延續至原處分做成時）97年5 月7 日空運計字第097001
    3814 號 函所欲促使原告「指派經理人（嗣被告認定已改善
    ）解決相關租賃合約糾紛，並應研提航班異動時之消費者權
    益保護措施。就短期內所需之穩定現金來源，提出具體可行
    之解決方案。解決積欠員工薪資問題，避免員工情緒不穩，
    影響公司正常運作及飛航安全」已除去違法狀態之行政「目
    的」。甚至，相反的，造成租賃契約之相對人、資金引入對
    象、員工甚或消費者因此（原處分）認定原告無經營價值、
    無存續可能性，導致渠等自不可能或因此暫緩與原告往來、
    協商，即原處分之行政手段顯然與行政目的完全背離，自屬
    違背比例原則。
  (二)何況，「航線」實係民用航空運輸業者之最大資產，取消航
    線，幾乎等同宣告原告死刑，而原處分之作成之時，刻值原
    告聲請重整期間（原告於97年2 月15日因財務困難，經董事
    會決議依公司法相關規定向法院聲請重整及緊急處分。97年
    2 月22日經台灣地方法院97年度整聲字第1 號裁定准為緊急
    處分。97年5 月27日台灣台北地方法院97年度整字第2 重整
    案駁回。97年8 月4 日97年度整抗字第38號抗告成功。97年
    12月22日台北地方法院97年度整更（一）字第1 號重整駁回
    ，再為抗告，終於98年4 月30日經台北地院重新審理，廢棄
    原裁定，並自為裁定准予重整），則即便原告有任何比97年
    5 月7 日空運計字第0970013814號函裁處原告300 萬元罰鍰
    ，或97年6 月20日空運計字第0970018790號函處分停止國內
    五條航線等處分之基礎事實「更嚴重違法」之情事存在，亦
    應採「最小侵害」方式為之（例如，再依新違法事實裁罰罰
    鍰），否則，豈非間接宣告原告無重整價值？可見，原處分
    之作成確有忽視比例原則之情事，應予廢棄。
六、綜上，本件處分有認定事實不依證據、違反一行為不二罰原
    則、違反比例原則等，為此提起本件行政訴訟等情。並聲明
    求為判決撤銷訴願決定及原處分。
肆、被告則以：
一、原告起訴理由係質疑被告未查明其進行重整情形，即作成停
    止其國際定期航線經營權之處分，及抱怨被告民航局作成停
    止其經營國際定期航線造成外界及投資人誤解原告失去經營
    國際航線之權利，但卻未具體指摘被告作成系爭行政處分適
    用法規有何違法之處，原告既未舉證被告之違法事證，所提
    本件撤銷訴訟顯有錯誤。
二、被告作成系爭行政處分時，完全秉持依法行政及符合行政程
    序法規定中為行政行為時應遵守之原則，謹簡要答辯及說明
    如次：
  (一)民用航空法第57條－被告民航局檢查及督導原告業務與命令
    限期改善缺失之法源依據
  1.民用航空法第57條規定：「民航局得派員檢查民用航空運輸
    業各項人員、設備，並督導其業務，民用航空運輸業者不得
    拒絕、規避或妨礙；如有缺失，應通知民用航空運輸業者限
    期改善。」。
  2.被告根據上開規定，於原告出現無法正常經營給付積欠中油
    之債務後，成立「遠東航空公司航機務、財務及營運聯合檢
    查小組」檢查原告之航務、機務、財務及營運情況，並且於
    發現原告經營之缺失後限期命原告改善。
  3.被告發現之原告違規事實有：
    (1)民用航空法第56條民用航空運輸業應按期送請被告民航局
      核轉交通部備查有關營運、有關財務者、有關航務者、有
      關機務者。事實證明原告自發生財務問題後，無法定期送
      交。原告對於積欠鉅額債務，無力清償而須透過聲請重整
      時取得之「緊急處分」暫時喘息之事實，有原告聲請重整
      及臺北地方法院之裁定可稽。對於原告聲請重整之種種困
      境，本非被告主管監督範圍，但因其財務困窘及可否獲得
      重整之諸多事實則是被告民航局於民用航空法第56條及第
      57條應監督之事項，而由被告民航局監管得知之事實，可
      證明原告自97年2 月暴露財務漏洞迄今，若無法取得鉅額
      現金清償負債，根本無能力改善所有營運之缺失後申請復
      航。
    (2)違反民用航空運輸業管理規則第9 條民航運輸使用國家稀
      有資源又涉及公共利益，是屬特許行業，因此，民用航空
      運輸業管理規則第9 條規定民用航空運輸業之董事、監察
      人、經理人、公司所在地變更或設立分公司，應依法向有
      關機關辦妥變更登記後15日內，報請被告民航局備查。自
      原告提出之原證三號可知原告先前因前董事長及總經理於
      經營上諸多違法行為導致營運出現嚴重問題，而原告於先
      前董事長及總經理辭職後，公司代表人及經理人幾經更迭
      ，被告民航局進行查核後發現原告不但未依公司法等規定
      辦理變更，亦未遵守民用航空運輸業管理規則第9 條規定
      向被告民航局報請備查，致被告為處理原告造成之問題時
      ，經常無法確認誰有權或有義務處理，顯然原告董事長及
      總經理更迭，造成經營上之問題危及飛航安全之控管及大
      眾權益之確保，被告民航局必須限期原告改善，而事實證
      明原告係在被告民航局之督促下才進行改善。
    (3)違反民用航空運輸業管理規則第13條之1
    民用航空運輸業管理規則第13條之1 第1 項規定：「民用
      航空運輸業暫停或終止國內定期航線前，應報請民航局核
      轉交通部核准，始得暫停或終止。」原告於97年5 月12日
      下午無預警停飛，顯然違反該條規定。
    航線之特許經營權是公共財，非航空公司之私有或獨有財
      產，若航空公司申請暫停航線之營運，則依民用航空運輸
      業管理規則第13條之1 第2 項規定：「暫停以一次為限，
      其期間不得逾一年」。原告已於97年5 月16日以企字第09
      70457 號函申請暫停所有國內及國際航線之營運，並表示
      暫停之時間為自97年5 月13日至25日止。根據民用航空運
      輸業管理規則第13條之1 第2 項規定：「民用航空運輸業
      得於暫停期間內復航，並於復航前報請民航局備查；於暫
      停期間屆滿後未復航者，視同終止。」原告自97年5 月16
      日執行疏運滯留海外之旅客後，至被告民航局作成系爭行
      政處分之前及之後，皆未在其被授與之國內五條航線及國
      際航線之經營權上有任何積極作為或申請復航。簡言之，
      原告因財務問題根本無法善用被告民航局先前授與原告經
      營之五條國內航線及國際航線之權益，且完全可歸責於原
      告，依民用航空運輸業管理規則第13條之1 第2 項規定，
      原告未於期限內復航本應終止原告之航線經營權，原告於
      其訴願及起訴理由中對此違規事實無法改善避而不談，益
      證原告無法改善此項重大缺失。
    (4)民用航空法第91條第2項
      民用航空法第91條第2 項前段規定：「乘客因航空器運送
      人之運送遲到而致損害者，航空器運送人應負賠償之責。
      」原告於97年5 月12日之無預警停飛，導致已購票之乘客
      無法獲致原告之空運服務；又隔日因中油無法供給足夠油
      料而無法疏運滯留海外乘客，遲到5 月16日才完成疏運之
      事實已構成原告應負賠償責任，但原告並未盡其賠償之責
      ，原告違法事實明確，嚴重損及消費者權益，原告於其訴
      願及起訴理由中對此違規事實無法改善避而不談，益證原
      告無法改善此項重大缺失。
    (5)航空運輸契約及消費者保護法
      消費者保護法第4 條規定，為維護交易安全，企業經營者
      應提供消費者充分與正確之資訊，及實施必要之消費者保
      護措施。簡言之，當原告知悉其財務發生危機而需現金時
      ，應考慮廣大消費者之權益，於出售機票時應考慮履約能
      力。但是，原告卻有意隱埋真相，反而與旅行社進行大量
      販售機票之商業協議，致使不知情之消費者買進原告提供
      之便宜機票（被證二十一號）。因為被告民航局無法介入
      原告與旅行社及消費者間之消費商業行為，僅能基於民用
      航空法第57條規定督導原告之業務，故要求原告應解決與
      飛機租賃公司間之合約糾紛，及班表異動時應注意消費者
      權益之保護措施，並要求原告改善。豈料，原告因財務困
      窘，無法復航而導致購買原告機票之消費大眾無從要求原
      告履行運送契約，原告根本未改善且無法改善此項缺失，
      原告於其訴願及起訴理由中對此違規事實無法改善避而不
      談，益證原告無法改善此項重大缺失。
    (6)勞動契約及勞動基準法
      被告民航局並非勞工事務之主管機關，但被告民航局發現
      原告與勞工間存在違反勞動契約及原告於勞動基準法中之
      義務時，因勞工事務亦是原告經營航空運輸業務之重要事
      務，若勞工工作情緒及品質不佳，會危及飛航安全，因此
      ，被告民航局要求原告應處理積欠員工薪資問題，避免員
      工情緒不穩，影響正常運作及飛航安全。但事實卻是原告
      無法取得資金營運，更無法償還員工薪資，且長期歇業之
      結果，原告之員工因無法透過勞資爭議調解或訴訟機制保
      障權益，已走上街頭抗議，造成社會問題，臺北市政府、
      行政院勞工委員會、工會及員工於處理勞資問題時，根本
      找不到資方可負責之人，反而是要求被告民航局、交通部
      介入處理，益證原告對於勞資問題也因財務困窘無力處理
      ，原告根本無法改善此項與營運有關之重大缺失。而勞工
      向法院提出重整聲請完全是起因於97年6 月13日行政院勞
      工委員會接受員工陳情時，被告民航局於會議中對工會及
      多數員工希望公司繼續營運之建議，原告於起訴狀第4 頁
      所述有關員工問題之處理與事實顯然不符。
  (二)民用航空法第112 條－被告民航局處分原告未於期限內改善
    缺失之法源依據
  1.民用航空法第112 條第1 項規定：航空器所有人、使用人、
    民用航空運輸業、普通航空業、航空貨運承攬業、航空站地
    勤業、空廚業、航空貨物集散站經營業、飛行場、製造廠或
    民用航空人員訓練機構對於依民用航空法規定限期改善事項
    屆期未改善，情節重大者，被告民航局得報請交通部核准後
    停止其營業之一部或全部或廢止其許可。
  2.何謂「情節重大」？民用航空法並無明確定義，故被告民航
    局應依行政程序法相關規定為行政裁量。由附件一所示之諸
    多事實可證被告民航局對於原告之違規情事及督導其業務，
    甚至協助原告脫離財務困境避免違規事實之繼續已盡所有努
    力；而被告民航局於作成本件訴訟系爭行政處分前已給予原
    告4 次限期改善之機會，分別為：(1)97年5 月7 日(2)97年5
    月15日(3)97年6 月5 日(4)97年6 月18日。自97年5 月7 日至
    最後改善期限97年6 月23日為止，共約47日，而至最後作成
    處分日為止，共約78日，原告僅完成指派代理總經理一項缺
    失，其他缺失迄今未見任何具體且確實之改善。加上原告自
    有飛機僅有3 架因法院核發限制債權人行使權利之緊急處分
    令而可營運，且原告片面表示與其他航空器、發動機所有人
    及租賃公司完成協商可繼續使用航空器、發動機，但卻無法
    提出具體證據證實其說；連原告自己的董事及股東都不願意
    增資或介入經營，導致投資人無法了解現況後進行投資，故
    原告屢屢未能於被告民航局寬限之期限內改善重大營運缺失
    ，此事實已無庸辯駁，原告之違法情節不但無法獲得控制，
    反而因無法履行運送契約而將乘客留置海外及因勞資爭議衍
    生嚴重社會問題，原告違法情節顯屬重大。
  3.行政程序法第7 條規定行政行為應採取有助於目的之達成、
    選擇對人民損害最少及造成損害與欲達成之目的之利益不失
    均衡等比例原則。而被告民航局因原告屢屢無法於期限內完
    成缺失改善，加上原告已於97年5 月16日以企字第0970457
    號函申請暫停所有國內及國際航線之營運，並表示暫停之時
    間為自97 年5月13日至25日止，但期滿後原告仍無法依法聲
    請復航，依民用航空運輸業管理規則第13條之1 之規定本可
    終止原告之航線經營權，而被告民航局認定原告無法於期限
    內改善所有缺失導致寶貴之航線經營權無法行使，且連帶使
    得臺北與金門、馬公、臺東及花蓮等航線之航空服務出現嚴
    重空窗，被告民航局尚須協調其他航空業者加入營運紓解該
    航空運輸需求（被證22號），原告無法改善缺失造成授與其
    特許經營之航線出現空窗影響消費大眾權益已屬違法情節重
    大，故被告民航局於97年6 月20日援引民用航空法第11 2條
    作成停止原告五條國內航線經營權之處分。
  4.原告對於被告就其違反民用航空法第112 條第1 項第6 款規
    定，而於97年6 月11日空運計字第09700177101 號作成處罰
    鍰300 萬元之行政處分提起之行政訴訟（案號：97年度訴字
    第3019號），業經鈞院於98年4 月2 日判決確定在案（被證
    23號）。鈞院於前揭判決中確認原告確實有違反民用航空法
    第112 條第1 項第6 款規定之事實；且肯定被告係審酌原告
    未能完成相關缺失之改善，導致全面無預警停飛，嚴重影響
    市場秩序並損及公共安全，而課予法定科罰額度內最高罰鍰
    ，並無違反比例原則。
  5.繼被告於作成處以300 萬罰鍰後，被告又於97年6 月5 日發
    函要求原告於97年6 月15日前完成缺失改善，否則將收回授
    予航線經營權之處分，並要求原告表示意見，惟原告不但未
    改善缺失，繼續停飛所有航線，尚且衍生更大勞資爭議而使
    得員工於97年6 月10日及6 月13日至街頭遊行及要求國家公
    權力介入原告之經營。原告繼續違法之事實致使被告於97年
    6 月20日作成停止其五條國內航線之經營特許權，且被告於
    97年6 月5 日發函原告要求於97年6 月9 日前完成缺失改善
    ，否則將停止其國際航線經營權時，原告僅於97年6 月16日
    陳報準備如何處理員工問題，卻無法具體改善各項嚴重缺失
    及違法事實，是被告基於原告屢次無法於期限內改善缺失，
    且屢屢造成重大勞資爭議與遲遲無法回復經營國內及國際航
    線，導致影響大眾搭乘定期航班之權益後，始於97年7 月24
    日作成本件係爭停止原告經營國際定期航線之行政處分，是
    證被告之處分係法律許可行政機關行使職權時，得為之自由
    判斷，且衡諸原告所受損害及違法情節，顯然符合比例原則
    ，並無違法之處。
  6.又被告作成停止原告五條國內航線經營權之處分後，應原告
    要求，為讓其得尋求資金來源後，可申請復航，故暫緩停止
    其國際定期航線之經營權，並由其他業者以「包機」方式提
    供原由原告經營之國際航線之運輸服務。但此一權衡措施不
    能毫無期限地繼續，導致我國違反該等國際線之國際航空運
    輸協定且損及社會大眾享有搭乘原有國際定期航班之權益。
    因此，於97年6 月18日被告民航局以空運計字第0970018241
    號函，要求原告於97年6 月23日前就被告認定其「屆期未改
    善」之事實陳述意見，原告於其97年6 月23日總字第097051
    5 號函陳述意見，對於被告民航局指摘其違法事實、擬裁罰
    之適法性及合理性未提出異議後，被告民航局始於97年7 月
    24日以空運計字第0970021626號處分函作成停止原告經營國
    際定期航線之處分，被告民航局之前揭處分係符合法制且無
    違反比例原則等語，資為抗辯。並聲明求為判決駁回原告之
    訴。
伍、本件如事實概要欄之事實為兩造所不爭執，並有原告公司之
    人事通報公文、資誠會計師事務所資會委字第08001045號函
    及財稅簽證專業服務委託書、台灣台北地方法院檢察署97年
    度偵字第9331號、第9649號、第17397 號起訴書、原告公司
    97年6 月30日股東常會議事錄、認募增資股及協助融資備忘
    錄、遠東航空公司財務異常相關資訊彙報會議紀錄、民航局
    97年2 月20日空運計字第0970005445號函文內容、遠東航空
    公司97年5 月19日企字第0970459 號函、97年5 月13日雅虎
    奇摩新聞網頁、民航局97年5 月15日空運計字第0970014695
    號函、民航局97年5 月23日空運計字第09700147861 號函、
    民航局97年5 月23日空運計字第09700147863 號函、民航局
    97年6 月11日空運計字第09700177101 號函、97年9 月23日
    交通部交訴字第0970041477號訴願決定書、民航局97年6 月
    5 日空運計字第00000000001 函、原告聲請重整及台北地方
    法院之緊急處分裁定、報章資料、被告民航局協調其他業者
    飛原告停飛航線之內簽各影本為證，堪信為真實。依兩造所
    陳，本件爭點在於被告以原告違反民用航空法第112 條第1
    項第6 款規定，限期改善事項屆期未改善，終止原告全部國
    際航線之營業，是否適法？本院判斷如下：
一、按民用航空法第57條：「民航局得派員檢查民用航空運輸業
    各項人員、設備，並督導其業務，民用航空運輸業者不得拒
    絕、規避或妨礙；如有缺失，應通知民用航空運輸業者限期
    改善。」、第112 條第1 項：「航空器所有人、使用航空器
    所有人、使用人、民用航空運輸業、普通航空業、航空貨運
    承攬業、航空站地勤業、空廚業、航空貨物集散站經營業、
    飛行場、製造廠或民用航空人員訓練機構有下列情事之一者
    ，處新臺幣60萬元以上300 萬元以下罰鍰；情節重大者，民
    航局得報請交通部核准後，停止其營業之一部或全部或廢止
    其許可：六其他依本法應接受檢查或限期改善事項而規避、
    妨礙或拒絕檢查或屆期未改善者。」。又依民用航空運輸業
    管理規則第13條之1 第1 項：「民用航空運輸業暫停或終止
    國內定期航線前，應報請民航局核轉交通部核准，始得暫停
    或終止。」。
二、被告裁處經過如下：
  (一)原告於97年2 月間發生財務危機，被告稽查後，依民用航空
    法第57條規定，以97年5 月7 日空運計字第0970013814號函
    請原告於文到10日內，改善（一）儘速指派經理人。（二）
    儘速解決相關租賃合約糾紛，並應研提航班異動時之消費者
    權益保護措施。（三）儘速提出具體可行之解決方案，穩定
    之現金來源，以支應每日營運所需費用。（四）儘速解決積
    欠員工薪資問題，避免員工情緒不穩，影響公司正常運作及
    飛航安全等缺失（原處分卷2D）。惟參照原告以97年5 月19
    日企字第0970459 號函陳報相關改善措施（被告答辯卷宗被
    證3 ），原告僅於期限內指派副總經理方南海代理總經理外
    ，其餘缺失均未於依限完成改善，被告於限期屆滿後，以97
    年6 月11日空運計字第09700147861 號函，裁處原告300 萬
    元罰鍰。
  (二)原告在被告於97年5 月7 日通知改善後，仍於97年5 月12日
    下午，未依規定報請原處分機關核轉交通部備查，於97 年5
    月12日下午無預警暫時停止國內以及國際航線服務，已違反
    民用航空業管理規則第13條之1 第1 項：「民用航空運輸業
    暫停或終止國內定期航線前，應報請民航局核轉交通部核准
    ，始得暫停或終止。」規定，造成大批旅客滯留海外，尚賴
    被告協助及旅行業者自行處理，始得疏運海外滯留旅客，其
    損害旅客之權益，造成運輸供給不穩定，嚴重影響公共利益
    ，核屬違規情節重大。被告機關仍再以97年5 月23日空運計
    字第09700147863 號函，通知原告應於97年6 月2 日前完成
    改善（被告答辯卷宗被證7 ）。原告則以97年6 月2 日總字
    第0970480 號函報原處分機關相關處理情形略以：「營運資
    金不足部分，董事會通過將增資由每股不低於3.16元之認購
    價調降為每股不低於1 元，將於97年6 月30日提請股東常會
    討論，已與策略性投資人洽談，並辦理轉投資股分之處分或
    質押事宜，如能順利完成，將先行發放積欠員工薪資，且預
    定於97年6 月15日前租賃公司談妥相關處理原則…」（訴願
    卷宗頁62-64 ），惟除上述預期改善發展之說明外，並無提
    出其他相關具體改善事證或方案，足以證明原告未能於被告
    寬限之期限內改善重大營運缺失，原告之違法情節不但無法
    獲得控制，反而因勞資爭議衍生社會問題，原告違法情節顯
    屬重大。經被告以原告違反民用航空法第112 條第1 項第6
    款規定，衡諸當時情況後依規定報請交通部核准，以97年6
    月20日空運計字第0970018790號函，自97年6 月11日起停止
    原告臺北－高雄、臺北－花蓮、臺北－臺東、臺北－金門及
    臺北－馬公等5 條國內定期航線營業之處分。
  (三)被告再以97年6 月5 日空運計字第00000000002 號函請原告
    就前揭要求改善事項於97年6 月15日前完成改善，原告固以
    97年6 月16日總字第0970508 號函陳報相關處理情形，惟無
    法提出於期限內已完成改善之具體事證，違反民用航空法第
    112 條第1 項第6 款規定未於期限內改善，遂以97年6 月18
    日空運計字第0970018241號函請原告於97年6 月23日前陳述
    意見，經被告機關以原告違規，情節重大，報請交通部核准
    後，以系爭97 年7月24日空運計字第0970021626號函，裁處
    自97年7 月24日起停止原告全部國際定期航線之營業。
三、本件處分是否有違比例原則？
    按行政程序法第7 條規定，行政行為應採取有助於目的之達
    成、選擇對人民損害最少，及造成損害與欲達成之目的之利
    益不失均衡，此謂之比例原則。本件被告機關依據民用航空
    法57條規定，於原告出現無法正常經營給付積欠中油之債務
    後，成立「遠東航空公司航機務、財務及營運聯合檢查小組
    」檢查原告之航務、機務、財務及營運情況，並發現原告經
    營之缺失後限期命原告改善，於97年5 月7 日、97年5 月15
    日及97年6 月5 日通知原告限期改善；原告無法於期限內改
    善，導致其所有之航線經營權無法行使，且連帶使得台北與
    金門、馬公、台東及花蓮等航線之航空服務出現嚴重空窗，
    被告民航局尚須協調其他航空業者加入營運紓解該航空運輸
    需求（見被告答辯卷宗證15）；原告無預警暫停營業，損害
    旅客之權益，造成運輸供給不穩定，又無法改善缺失造成授
    與其特許經營之航線出現空窗影響，嚴重影響公共利益與消
    費大眾權益；原告已於97年5 月16日以企字第0970 457號函
    申請暫停所有國內及國際航線之營運，並表示暫停之時間為
    自97年5 月13日至25日止（被告答辯卷宗證13），但原告停
    飛期滿後原告仍無法依法聲請復航，原告之國際航線之經營
    ，由其他業者以「包機」方式提供運輸服務，惟此一權衡措
    施若無限期實施，實損及社會大眾搭乘原有國際定期班機之
    權利，亦有違國際航空運輸協定。是原告各項營運缺失經原
    處分機關3 次通知限期改善，而屆期仍無法提出已完成改善
    之具體事證，又無預警停飛，且無法提供穩定之運輸供給，
    影響市場秩序並損及公共利益，其違規情節重大，堪以認定
    ，故被告民航局報請交通部核准後，以系爭97年7 月24日空
    運計字第0970021626號函，裁處自97年7 月24日起停止原告
    全部國際定期航線之營業，無違比例原則。
四、本件處分是否有違一事不二罰原則？
  (一)原告以本件違規之事實乃另前裁處300 萬元罰鍰之事實之延
    續，亦與被告所為停止原告國內定期航線之營業之違規事實
    同一，故認本件處分違反一事不二罰之原則云云。惟按行政
    罰法第24條第2 項前段規定：「前項違反行政法上義務行為
    ，除應處罰鍰外，另有沒入或其他種類行政罰之處罰者，得
    依該規定併為裁處。」，則罰鍰與其他種類處罰可以並存，
    而民用航空法第112 條第1 項規定之處罰鍰以及停止其營業
    ，即為不同種類之處罰，本可併為裁處。本件原告因前揭情
    事遭被告機關以97年6 月11日空運計字第09700177101 號函
    ，裁處原告300 萬元罰鍰，則處罰基礎係基於先前被告要求
    原告（一）儘速指派經理人。（二）儘速解決相關租賃合約
    糾紛，並應研提航班異動時之消費者權益保護措施。（三）
    儘速提出具體可行之解決方案，穩定之現金來源，以支應每
    日營運所需費用。（四）儘速解決積欠員工薪資問題，避免
    員工情緒不穩，影響公司正常運作及飛航安全等缺失。但嗣
    後被告機關多次請求原告改善（被告97年5 月7 日空運計字
    第0970013814號、97年5 月15日空運計字第0970014695號，
    原處分卷2D、2E），原告仍未為改善，並且於97年5 月13日
    無預警全面暫停所有航線服務。經被告以97年5 月23日空運
    計字第09700147863 號函（原處分卷證2G），要求原告於同
    年6 月2 日前改善，若不改善將停止原告一部分航線，但是
    原告仍未改善，故被告機關97年6 月5 日空運計字第097001
    65811 號函（原處分卷2I）通知原告將停止原告若於同年月
    15日不改善將停止原告所有國際航線，並於之後以97年6 月
    18日空運計字第0970018241號函（原處分卷2K）函知原告，
    於說明三中明示將報請交通部核准後以原處分停止原告五條
    國內航線，並於說明五中限期原告於97年6 月15日前改善尚
    未改善部分，若未改善將停止原告國際線之營業，嗣後才以
    原處分停止原告所有國際航線，即被告為停止原告國內航線
    營業之後，仍待原告未能於限期（97年6 月15日前）改善始
    停止原告之國際航線。
  (二)按民用航空法第112 條第1 項第6 款規定：「…情節重大者
    ，民航局得報請交通部核准後，停止其營業之一部或全部…
    六、…或限期改善事項而規避、妨礙或拒絕檢查或屆期未改
    善者。」，依此規定航空業者經主管機關經限期改善，業者
    於期限經過後仍未改善者，其違規事實一直存在，惟考量該
    違規事實對於飛航安全及公益確有影響，自得藉限期改善之
    次數，作為認定違規行為之次數，即自期限經過後原告違規
    行為視為另一行為（司法院釋字第604 號參照），本件被告
    停止原告之5 條國內航線並限期原告改善，原告於期限屆至
    後仍不改善，另為處分停止原告國際航線，則被告機關之裁
    罰，依上說明，係針對原告數行為所為數個裁罰，並無一行
    為不二罰之情況，故原告此部份之主張並無理由。
五、系爭處分業已載明處分相對人名稱、主旨、事實、理由及其
    法令依據、處分機關及其首長署名、蓋章，發文字號及年、
    月、日，並表明其為行政處分之意旨及不服行政處分之救濟
    方法、期間及其受理機關，合於行政程序法第96條規定，並
    無原告指摘瑕疵存在。依前揭論述，本件被告所為裁罰未逾
    法令規定範圍，於法有據，原告主張本件處分有不為裁量之
    瑕疵，恣意濫用判斷餘地之瑕疵等，均不足採。
六、本件處分是否應以作成時為判斷時點，即不能以原告裁定准
    予重整，遽認本件處分違誤。經查：
  (一)原告主張其已於97年2 月間向台北地方法院聲請重整，並於
    97年8 月27日委請資誠會計師事務所查核原告97年度之財務
    ，提出查核報告，原告股東會於97年6 月30日通過50億私募
    普通股現金增資案、現今已獲得美聯國際開發財務管埋股份
    有限公司願意於20億範圍內優先認股云云（本院卷原證2 、
    4 、5 ），惟此亦非短期內所需之穩定現金來源；再觀之台
    灣台北地方法院以98年整抗字第1 號裁定理由略謂：「…六
    、本院審酌上開主管機關、債權人、檢查人、抗告人產業工
    會代表全體員工之意見及抗告人之業務、財務、資產與生產
    設備等情，依前開規定，認為抗告人本件聲請重整，並非全
    無重建更生之可能…（四）抗告人之財務結構、償債能力及
    獲利能力雖較差，惟仍具一定之營運能力，可與同行業競爭
    ，且抗告人兩岸直航班次已獲保留，若進行重整恢復營運，
    將同樣可分配到班次和航線，有助於該公司業務策略採短程
    區域性之發展，抗告人如在業務方面改變策略，轉變航空型
    態並著重在國際航線區域性發展，在財務方面的經營能力上
    ，尚有與其他同業競爭的優勢，在資產及生產設備方面，亦
    有足夠的機組設備等固定資產，依抗告人公司業務、財務、
    資產及生產設備之分析，及抗告人提出3 名投資人出具金額
    數10億元之投資意向書，暨50億股之「股權認募協議預約書
    」與馬來西亞航空公司協助改善營運計劃草案（見本院97年
    度整抗字第38號卷第57 、60 至65頁），債權人遠東銀行復
    提出投資人出資約1.4 億元之資金證明，有臺灣土地銀行定
    期存單、可轉讓定期存單、寶華商業銀行定期存款存單及星
    展銀行整存整付儲蓄存款存單等件可憑。另抗告人所提出之
    債務償還計劃折讓數額過大，固未獲得全體債權人之同意，
    然債權人多數既支持抗告人進行重整，雙方就折讓償還數額
    非無協商之可能性。再者，抗告人產業工會代表全體員工亦
    具狀表示支持重整之意願…（五）依重整檢查人出具之檢查
    報告所示，基於兩岸開放直航有利於抗告人日後回復營運；
    國內外油價已大幅下降，有利於抗告人降低未來營運成本及
    資金壓力；抗告人目前仍按日維持飛機日常基本檢查，有利
    復飛準備；抗告人發生財務困難前，原有員工約1200餘名，
    截至檢查報告日止，仍留置約300 名，有利於公司恢復營運
    準備；抗告人未獲留置之員工，於離職後多數仍簽有回聘意
    願書，有利於該公司回復營運；抗告人留置員工自97年4 月
    至檢查報告日止，並未領取薪資，但多數仍表示願意繼續留
    任，顯示對該公司仍存有共體時艱之向心力，有利於該公司
    回復營運；抗告人員工經過解任，在另行回聘後，可降低該
    公司未來人事成本與資金需求；抗告人如得恢復營運，除現
    有留置人員外，將回聘部分員工，有助於降低失業率，及所
    衍生之社會問題；抗告人未來如得依重整計畫採取低價策略
    ，除可降低成本增加獲利機會外，亦可增加消費者多元選擇
    ；抗告人目前淨值為負數，如經重整，一般債權人尚有部分
    債權獲得清償之機會…」，僅指原告有「重建更生之可能」
    ，則有無重建更生之可能，觀看原告之未來年度營運工作計
    劃表以及各方意見。惟目前原告營運所須資金來源，就卷內
    以及上述裁定中，未見有明確且可於短期內立即投入之資金
    ，自難認原告於裁定准予重整後可恢復正常營運。又觀之原
    告所提之美聯國際開發財務管埋股份有限公司之認募增資股
    及協助融資備忘錄（見本院卷原證5 ）其內容略謂：「…甲
    方（即本案原告）同意乙方得於法院重整裁定後1 個月內，
    再次檢視甲方財務報表及重整計畫等相關資料，並有權決定
    是否於新台幣20億之範圍內，享有增資案之優先認股權，或
    依重整案之需求，重新協議投資認購之金額」；另參照原告
    97年股東常會議事錄雖可知原告股東會通過50億私募普通股
    現金增資案（見本院卷原證4 ），可知原告所稱之兩項資金
    來源，並非確定且立即得投入營運。且民用航空運輸業屬公
    共運輸事業，故原處分機關對民用航空運輸業經營定期航線
    之運輸，係以業者能穩定且持續提供運輸服務為最首要之考
    量。原告未能證明其確實有能力經營國際航線，以及確保飛
    航、服務品質與安全，尚難僅以其便其裁定獲准重整，認系
    爭處分違誤。
  (二)被告機關要求原告改善航空器租賃糾紛，乃係因航空器涉及
    原告能否正常提供運輸服務，依照原告97年5 月19日企字第
    0970459 號函陳之航空器使用資料（見被告答辯卷宗被證3
    ），至97年5 月19日止，原告使用之航空器中有6 架航空器
    或發動機，已由所有人通知禁用，獲法院緊急處分保護可繼
    續營運之飛機僅有3 架，其餘7 架航空器隨時可能因租約糾
    紛而停飛，隨時可能危及消費者之權益。又原告97年6 月2
    日總字第0970480 號函僅表示將與租賃公司談妥處理原則（
    被告答辯卷宗被證7 ），與租賃公司重新訂定新約，尚須視
    主要租賃公司之意向而定，並未說明解決相關航空器因租賃
    糾紛無法使用之具體措施及因應航班正常供給之方案，是原
    告因租賃糾紛造成航空器停飛之現象並未見改善，其依班表
    提供飛航服務之能力充滿不確定性，影響運輸供給及旅客權
    益，不符民用航空運輸業者應維持航班正常飛航之基本要求
    ，難謂已完成改善，且本案原告亦未再提供相關之說明與改
    善計畫，則無法使法院得到相關之心證，證明原告確實有足
    夠之航空器可支持其營運。
  (三)原告自97年2 月份起即開始積欠員工薪資，造成員工不滿，
    多次陳情等情，原告員工於97年4 月29日向台北市政府申請
    勞資爭議協調，爭議事件之勞工人數計男654 人、女457 人
    ，台北市政府為辦理原告勞資爭議案，於97年5 月21日召開
    調解會，會中原告主張截至97年5 月12日，公司現金約僅有
    580 萬元，原告員工請求原告給付積欠97年3 月份5 成工資
    及4 月份4 成工資，調解方案為原告於97年5 月23日前支付
    積欠97年3 月份5 成工資及4 月份4 成工資，結果為調解不
    成立，有台北市政府勞資爭議調解申請書及勞資爭議案件調
    解會議紀錄可供參考，故有可能造成員工情續不穩，對於飛
    航安全可能造成難以預測之影響，是原處分機關基於飛航安
    全考量，對可能造成飛航安全潛在風險之因素，應仍有督促
    業者改善之權責。是原告缺乏營運資金之情況並未改善，亦
    未於限期內籌措資金以恢復營運，造成部分航線飛航中斷或
    供給不足，且未能提出解決積欠員工薪資之具體方案，又如
    前所述，截至檢查報告日止原告之在職員工僅剩下原本停業
    前之4 分之1 ，足見目前以原告之員工人數並無法使公司之
    營業正常運作，即便該些離職員工願意日後回聘，但是嗣後
    是否確實會回來任職，仍屬未知，則原告自難謂已將資金、
    員工薪資以及員工人數等缺失完成改善，是被告為本件處分
    並無違誤。原告並未依限改善之事實明確，原處分機關衡酌
    其情節重大，認為原告違反民用航空法第112 條第1 項第6
    款規定，於報請交通部核准後，停止原告國際定期航線之營
    業之處分，並無不合。
陸、從而，被告核定停止原告之國際定期航線經營權之處分既無
    不當，訴願決定予以維持，亦無不合，原告訴請撤銷原處分
    ，均無理由，應予駁回。兩造其餘主張陳述，於判決結果不
    生影響，無庸一一論列，併予敘明。
據上論結，本件原告之訴為無理由，爰依行政訴訟法第98條第1
項前段，判決如主文。
中    華    民    國    98    年     8   月     20    日
                     臺北高等行政法院第四庭
                               審判長法  官   鄭  小  康
                                     法  官   李  玉  卿
                                     法  官   林  妙  黛
上為正本係照原本作成。
如不服本判決，應於送達後20日內，向本院提出上訴狀並表明上
訴理由，如於本判決宣示後送達前提起上訴者，應於判決送達後
20日內補提上訴理由書（須按他造人數附繕本）。
中    華    民    國    98    年     8   月     20    日
                                     書記官   蔡  逸  萱


司法院資訊處製作；財團法人民間司法改革基金會備份。
